【裁判字號】    99,聲,1939
【裁判日期】    990524
【裁判案由】    聲明異議
【裁判全文】
臺灣板橋地方法院刑事裁定              99年度聲字第1939號
聲  明  人  甲○○即受刑人之.
受  刑  人  乙○○
上列聲明人因受刑人詐欺等案件，以臺灣板橋地方法院檢察署檢
察官99年度執字第978 號執行指揮為不當，向本院聲明異議，本
院裁定如下：
    主  文
異議駁回。
    理  由
一、聲明異議意旨略以：受刑人乙○○因詐欺等案件，經本院以
    92年度訴字第2350號判處應執行有期徒刑10月，如易科罰金
    ，以銀元300 元即新臺幣900 元折算1 日確定。惟執行檢察
    官未准易科罰金，而令受刑人入監執行。衡受刑人易科罰金
    之准駁，雖屬檢察官之裁量，惟仍應受比例原則之限制。另
    刑法第41條第1 項但書雖定有不宜易科罰金之情形，然本件
    尚無具體情事，得依前開規定，為否准本件聲請之依據。此
    外，受刑人為家中經濟支柱，其入監執行，使家庭經濟頓失
    依靠。是聲明人於99年3 月30日提出易科罰金之聲請，經台
    灣板橋地方檢察署於99年4 月8 日以板檢慎丑99執聲他1747
    字第320835號函為駁回之通知，有所不服，爰依法聲明異議
    ，請求撤銷該不當之執行云云。（餘詳如附件刑事聲明異議
    狀所載）
二、按受刑人或其法定代理人或配偶以檢察官執行之指揮為不當
    者，得向諭知該裁判之法院聲明異議，刑事訴訟法第484 條
    定有明文。次按受刑人或其法定代理人或配偶以檢察官執行
    之指揮為不當者，得向諭知該裁判之法院聲明異議，刑事訴
    訟法第484 條定有明文。另按犯最重本刑5 年以下有期徒刑
    以下之刑之罪，而受6 個月以下有期徒刑或拘役之宣告，因
    身體、教育、職業或家庭之關係或其他正當事由，執行顯有
    困難者，得以銀元1 元以上銀元3 元以下折算1 日，易科罰
    金，此為修正前刑法第41條第1 項所明定。至是否准予易科
    罰金之執行，由檢察官於指揮執行時，依（修正前）刑法第
    41條第1 項規定，審酌受刑人具體情況定之，法院無庸就執
    行有無困難，及應否易科預為具體之認定，最高法院94年台
    上字第2595號判決意旨可資參照。準此，有期徒刑或拘役得
    易科罰金之案件，法院所諭知者，僅易科罰金折算之標準，
    而有關宣告有期徒刑、拘役應否准許易科罰金執行之換刑處
    分，依刑事訴訟法第457 條規定，由為裁判法院之檢察官指
    揮之。是以，檢察官是否准予易科罰金，除應考量受刑人之
    身體、教育、職業或家庭關係或其他正當事由，執行顯有困
    難外，尚須考量是否難收矯正之效及難以維持法秩序等因素
    ，且所謂「難收矯正之效」及「難以維持法秩序」等，均屬
    不確定法律概念，此乃係立法者賦予執行者能依具體個案，
    考量犯罪特性與情節及受刑人個人之特殊事由，據以審酌應
    否准予易科罰金，非謂僅因犯罪情節輕微，而應一概予以准
    許。執此，修正前刑法第41條第1 項但書所列之不准易科罰
    金之事項，固屬檢察官之裁量或判斷餘地，惟刑事訴訟法
    484 條仍賦予法院有審查檢察官上述裁量或判斷餘地之權，
    且參酌該條使用「不當」之文字，以及大法官會議釋字第
    245 號解釋意旨，法院除得為「合法性」之審查外，尚得為
    「適當性」之審查，但為免侵越檢察官之裁量權或判斷餘地
    ，除有裁量逾越、濫用之違法裁量，或顯與事件無關之考量
    ，或有違比例原則等裁量或判斷不當情事，法院應介入審查
    外，仍應儘量尊重檢察官裁量權之行使。
三、經查：
  (一)聲明人之妻即受刑人乙○○因詐欺等案件，經本院以92年度
    訴字第2350號判處應執行有期徒刑10月，如易科罰金，以銀
    元300 元即新臺幣900 元折算1 日確定。受刑人經傳喚於民
    國（下同）99年2 月10日到案，並自該日起入監執行上開有
    期徒刑，現仍在監執行中等節，業經本院調閱臺灣板橋地方
    法院檢察署99年度執字第978 號執行卷宗查閱無訛，並有上
    開刑事判決書及臺灣板橋地方法院檢察署檢察官執行指揮書
    各1 份附卷可稽。又受刑人於本件到案執行時，於執行檢察
    官訊問時聲請易科罰金，經臺灣板橋地方法院檢察署執行檢
    察官審酌受刑人與許應時於89年年底起至91年11月止共組販
    賣人頭支票及統一發票集團，販賣人頭支票及不實之統一發
    票，予個人及公司行號，紊亂社會秩序甚鉅，且因此種犯罪
    方式極難查緝，犯罪所得甚豐，復參受刑人於犯後猶飾詞狡
    辯，如不發監執行所宣告之刑，難以收矯正之效，並難以維
    持法秩序，遂不准予易科罰金，亦有99年2 月10日臺灣板橋
    地方法院檢察署檢察官99年度執字第978 號命令1 份附卷可
    稽。從而，執行檢察官駁回受刑人易科罰金之聲請，尚難謂
    於法不合。
  (二)又聲明人雖主張受刑人入監執行後，家中經濟頓失依靠，而
    據以請求准予易科罰金云云。然查：聲明人年紀僅48歲，正
    值壯年，且其長子與次子之年齡分別為24與20歲，均已係成
    年人，此有聲明人提出聲明異議狀所附之戶口名簿影本在卷
    可佐，是其家屬間應有相互照料日常生活之能力，殆無疑問
    。又受刑人入監執行有期徒刑10月，屬短期自由刑，如准予
    易科罰金，縱以剩餘刑期約有期徒刑7 個月計算，易科罰金
    之金額猶高達新臺幣162,000 元，聲明人或受刑人即有繳納
    該易科罰金金額之資力，自可於服刑期間內，利用該筆款項
    支付聲明人及受刑人之子等人之日常生活所需，何來生活頓
    失依靠無以為繼之理？況經本院依職權查詢受刑人及聲明人
    之稅務資料結果發現，受刑人名下財產總額實僅仟餘元，反
    觀聲明人名下則尚有多筆房屋及土地等資產，以97年度現值
    核計亦達3 百餘萬元之譜，此有受刑人及聲明人之稅務電子
    閘門財產所得調件明細表各1 份在卷可稽，足認本件受刑人
    入監服刑期間，其家庭經濟應尚有餘裕，當無執行困難之情
    。是聲明人以此為由，指摘檢察官原駁回處分之不當，亦非
    有據。
四、綜上所述，受刑人既有前述倘不執行所宣告之刑，則難收矯
    正之效及難以維持法秩序之情形，且無執行顯有困難之情形
    ，揆諸前揭說明，臺灣板橋地方法院檢察署檢察官所為駁回
    聲請人易科罰金之聲請，即無不當。聲明人以檢察官執行指
    揮之命令不當，聲明異議，為無理由，應予駁回。
五、據上論斷，應依刑事訴訟法第486 條，裁定如主文。
中    華    民    國    99    年    5     月    24    日
                  刑事第二庭  法  官  李釱任
上列正本證明與原本無異。
如不服本裁定，應於裁定送達後五日內敘明抗告理由，向本院提
出抗告狀。
                              書記官  阮旭家
中    華    民    國    99    年    5     月    25    日

司法院資訊處製作；財團法人民間司法改革基金會備份。
